臺灣高等法院臺南分院刑事判決　　　九十二年度上易字第八五號　Ａ
　　　上　訴　人
　　　即　被　告　乙　○　○
　　　選任辯護人　翁　瑞　昌　律師
　　　上　訴　人
　　　即　被　告　甲　○　○
　　　選任辯護人　歐　陽　謙
右上訴人因偽造文書等案件，不服臺灣嘉義地方法院八十八年度訴字第一一五號中華
民國九十二年八月七日第一審判決（起訴案號：臺灣嘉義地方法院檢察署八十七年度
偵字第五二九一號，併辦案號：八十八年度偵字第六一五○號），提起上訴，本院判
決如左：
      主      文
原判決關於甲○○部分撤銷。
甲○○共同為他人處理事務，意圖為第三人不法之利益，而為違背其任務之行為，致
生損害於本人，處有期徒刑捌月。
其餘上訴駁回。
      事      實
一、乙○○於民國八十四年間係擔任嘉義縣溪口鄉農會（下簡稱溪口鄉農會）總幹事
    ，甲○○為溪口鄉農會祕書，鄭國龍、劉文龍擔任溪口鄉農會信用部放款業務承
    辦人，負責放款之徵信（含擔保品之估價）、張瑩瑞為溪口鄉農會信用部主任，
    其等五人均受溪口鄉農會之委任，承辦擔保品徵信、估價及貸款對保之放款審核
    業務，竟與賴文財、王錦慧（均另案通緝中）共同基於意圖為賴文財、王錦慧不
    法之利益並損害溪口鄉農會財產之概括犯意，
  （一）於民國八十四年二、三月間承辦賴文財、王錦慧夫妻以王心、王錦慧父女之
        新台幣（下同）三千八百五十萬元土地擔保放款事宜，由王錦慧提供所有之
        嘉義縣溪口鄉○○段一六三號、一六三之一號及一六三之三號三筆建地及同
        縣中埔鄉○○段一六號、一六之五號二筆建地，及賴文財提供所有同縣中埔
        鄉○○段一六之二號旱地（業經編定使用種類為特定農業區甲種建築用地）
        為擔保品，賴文財再提出在八十三年十二月二十日向原地主張劉美枝以每坪
        六萬元購買之坐落嘉義縣溪口鄉○○段一六三號、一六三之一號及一六三之
        三號三筆土地、同年十二月十四日向原地主蕭金海以每坪六萬元購買之同縣
        中埔鄉○○段一六號、一六之二號、一六之五號三筆土地之虛偽買賣契約書
        （與張劉美枝交易之價格實為每坪二萬八千元，與蕭金海交易之價格實為每
        坪三萬六千元），再推由王錦慧及經賴文財利用不知情之王心（業經本院以
        八十六年度上易字第二五四一號判決無罪確定）出名分別向該農會聲請借款
        一千九百五十萬元、一千九百萬元，合計三千八百五十萬元。乙○○、甲○
        ○、鄭國龍與張瑩瑞（鄭國龍、張瑩瑞部分業經本院以八十六年度上易字第
        二五四一號判決判處有期徒刑六月確定）均明知嘉義縣溪口鄉○○段一六三
        號、一六三之一號及一六三之三號三筆土地於八十三年間之公告現值均為每
        平方公尺一千元（每坪三千三百零六元）、同縣中埔鄉○○段一六號、一六
        之二號、一六之五號於八十三年間之公告現值則僅為每平方公尺二百六十元
        （每坪八百六十元），鄭國龍竟以上開虛偽之買賣契約書為基準濫以核估，
        且明知估價應以現值為基準，而上開土地每坪價值六萬元已不實，復聲稱以
        三年後之土地價格為準更評估其每坪各為十萬元、十二萬元，將此不實之資
        料予以登載於業務上製作之溪口鄉農會不動產調查表上並持之審核、貸放，
        足生損害於該農會。又其中嘉義縣中埔鄉○○段地號一六之二地目為旱地，
        依據八十三年九月七日第十二屆溪口鄉農會理事會第十次會議通過之「嘉義
        縣溪口鄉農會擔保品鑑價辦法實施要點」（溪口鄉農會鑑價辦法）中估價辦
        法第一項第二小項之規定，僅能以當年公告現值之百分之二百（亦即每坪貸
        放值一千七百十九元）貸放，依上開規定（旱地公告現值百分之二百）及市
        價（不得超過市價百分之七十）計算核貸金額僅共計一千五百二十五萬八千
        一百二十元，鄭國龍對於前述六筆土地之鑑價均違反嘉義縣溪口鄉農會擔保
        品鑑價辦法實施要點之規定，而明顯高估；而張瑩瑞、甲○○明知其情，亦
        審核過關；乙○○明知高估，亦核定准予貸放合計三千八百五十萬元，致使
        賴文財、王錦慧取得貸款後三個月即停止繳息還本，而生損害於溪口鄉農會
        。
  （二）乙○○、鄭國龍、劉文龍、張瑩瑞、尤川宗（業經本院以九十一年度上訴字
        第一三三一號判決有期徒刑六月，如易科罰金，以三百元折算一日確定）共
        同基於意圖為尤川宗不法之利益並損害溪口鄉農會財產之概括犯意，於八十
        四年二月間，邱菜心、邱明彰、李天賜（此三人均經檢察官另為不起訴處分
        ）、尤川宗等四人向溪口鄉農會申請擔保放款，由尤川宗提供其所有坐落嘉
        義縣番路鄉○○段六三四之二○四、二○五地號建地，及登記於沈振和名下
        之嘉義縣番路鄉○○段六三四之一九○、一九一、一九五、二○一地號農地
        及登記於鍾魏玉名下之嘉義縣番路鄉○○段六三四之一八八、一八九、一九
        四、一九七、一九九、二○○、二○二、二○三地號農地（上開十二筆登記
        於沈振和及鍾魏玉名下之農地，均係尤川宗向巫嘉芳購買，惟因該十二筆土
        地均為農地，須具有自耕能力證明者始能辦理所有權移轉登記，乃由所有人
        台鳳股份有限公司【下稱台鳳公司】直接將該十二筆土地登記於有自耕能力
        證明之沈振和及鍾魏玉名下）為擔保品，尤川宗再提出其之前於八十三年十
        一月間，委由不知情之成年人盧淑貞，在嘉義縣番路鄉製作鍾魏玉、沈振和
        、尤川宗向台鳳公司分別以新台幣（下同）三千三百三十九萬元、五千二百
        三十八萬元、二千七百九十二萬元購買上開土地之虛偽不動產買賣契約書三
        份，由尤川宗及經其利用不知情之邱菜心、邱明彰、李天賜於八十四年一月
        二十三日申請出具農貸申請書，分別向溪口鄉農會聲請借款一千萬元、一千
        四百萬元、一千二百五十萬元、一千四百六十萬元。乙○○、甲○○、劉文
        龍（劉文龍部分另經本院以九十年度上訴字第一三三一號判決，判處有期徒
        刑六月，如易科罰金，以三百元折算一日確定）、張瑩瑞【張瑩瑞此部分犯
        行因與前述（一）部分有連續犯之裁判上一罪關係，因此經檢察官以同一事
        實業經判決確定為由，不起訴處分確定】均明知上開十四筆土地，於八十四
        年一月間之公告現值均為每平方公尺三百三十二元，劉文龍竟以上開虛偽之
        不動產買賣契約書為基準，濫以核估，且明知估價應以公告現值為基準，卻
        於同日（即八十四年一月二十三日）逕行核估上開農地每平方公尺三千元、
        建地每平方公尺三萬三千零五十七元，並將此不實之事項，予以登載於業務
        上製作之溪口鄉農會業務上製作之溪口鄉農會不動產調查表上，並持以審核
        、貸放，足生損害於溪口鄉農會。又嘉義縣番路鄉○○段六三四之一八八，
        一八九、一九○、一九一、一九四、一九五、一九七、一九九、二○○、二
        ○一、二○二、二○三地號土地之地目為旱地，依據八十三年九月二十七日
        第十二屆溪口鄉農會理事會第十次會議通過之溪口鄉農會鑑價實施辦法中第
        三點第一項第二目之規定，僅能以當年公告現值之百分之二百（亦即每平方
        公尺貸放值六百六十四元）貸放，且嘉義縣番路鄉○○段六三四之二○四、
        二○五地號土地雖為建地，但經編定使用種類為「特定農業區」之建築用地
        ，並非該實施要點第三點第一項第一目規定商業區、住宅區、工業區之土地
        ，亦不得依市價之七成查估，劉文龍對於上開十四筆土地之鑑價，均違反溪
        口鄉農會鑑價實施要點之規定，而明顯高估；而張瑩瑞明知其情，亦審核過
        關；乙○○明知高估，亦核定准予貸放尤川宗一千萬元、邱菜心一千四百萬
        元、邱明彰一千二百五十萬元及李天賜一千四百萬元，合計五千一百一十萬
        元。尤川宗取得貸款後，除償還本金六百七十二萬五千元（以塗銷同所六三
        四之一九四、六三四之一八八地號土地抵押權）外，其餘本金，及自八十五
        年十二月六日起亦陸續停止繳息，足以生損害於溪口鄉農會。
二、案經法務部調查局嘉義縣調查站移送臺灣嘉義地方法院檢察署檢察官偵查起訴及
    該署檢察官移送併辦。
      理      由
壹、本件被告乙○○、甲○○如右揭一之（一）所示之犯行，前雖據台灣嘉義地方法
    院檢察署檢察官以八十五年度偵字第五九八五號不起訴處分確定，有該不起訴處
    分書一份可稽，惟公訴人於本案中以發現有刑事訴訟法第二百六十條所謂之「新
    事實」而再對被告乙○○、甲○○如右揭一之（一）所示之犯行提起公訴，對此
    被告乙○○、甲○○雖辯稱：本件公訴人所指之新事實即「分層負責表」，於八
    十五年偵字第五九八五號（即原不起訴處分）卷內即已存在，並經原承辦檢察官
    加以審酌、引用，並非新事實、新證據，自不得以檢察官對於同一證據先後觀點
    不同，即認係「新事實」，因此，公訴人再行起訴，有違一事不再理之原則云云
    。惟查，證人即嘉義縣民雄鄉農會秘書陳榮燦於本院八十六年上易字第二五一四
    號案件審理時，證稱：賴文財於辦理貸款期間，曾偕同其至溪口鄉農會拜訪甲○
    ○，甲○○當時並有將鄭國龍、張瑩瑞叫去其辦公室等語（參見台灣高等法院台
    南分院八十六年上易字第二五一四號八十七年一月二十日訊問筆錄），而此亦為
    共犯鄭國龍、張瑩瑞在該案審理時所供認（同上案件八十七年三月三日訊問筆錄
    ），該事實確係在上開八十五年偵字第五九八五號案件偵查中即已存在，但為當
    時承辦檢察官所未發現，且由該新發現之事實非不能對被告乙○○、甲○○為不
    利之認定（詳後述）；另檢察官於原八十五年度偵字第五九八五號不起訴處分書
    所引用之分層負責明細表規定，係依據被告甲○○、乙○○所提出之分層負責明
    細表（即附於偵查卷第一四四頁），而該資料確實僅載有徵信調查報告之分析研
    判，應由部門主管（即信用部主任）核定，然被告甲○○、乙○○二人所提出之
    該頁分層負責明細表並不完整。查該份分層負責明細表係出自八十四年五月二十
    五日溪口鄉農會第十二屆第十四次理事會核定實施之『嘉義縣溪口鄉農會信用部
    業務分層負責明細表』，有該分層負責明細表全文一份在卷可稽（見台灣高等法
    院台南分院八十六年度上易字第二五四一號卷第一六至三三頁），並經共犯張瑩
    瑞陳明在卷（同上卷第一三頁上訴狀），依據此份完整之分層負責明細表全文觀
    之，被告甲○○、乙○○二人原於偵查中所提出之該頁分層負責明細表背面應尚
    列有「四、擔保物之鑑定及估價」，並明載有關「調查及鑑價」業務，秘書須加
    以審核，最後由總幹事核定（同上卷第二一頁背面），亦即承辦人員對於擔保物
    進行調查、鑑價之結果，須經共犯即信用部主任張瑩瑞、被告即祕書甲○○審核
    後，再由被告即總幹事乙○○核定，被告乙○○於原不起訴案件偵查中「刻意未
    提」該部分，原承辦檢察官不起訴所依據者為有欠缺之分層負責明細表，因而誤
    會「核定權」僅達共犯張瑩瑞，然原不起訴之承辦檢察官既未向溪口鄉農會調閱
    前開分層負責明細表全文，則被告乙○○、甲○○二人「刻意未提」而對其等不
    利之部分自係原不起訴處分卷內所不存在之證據，原不起訴檢察官無從加以審酌
    ，並無被告二人所辯該部分業經檢察官斟酌之情形。再者，被告二人對於上開分
    層負責明細表刻意隱瞞對己不利之部分，係嗣後本院於審理八十六年度上易字第
    二五一四號張瑩瑞等背信案件時始經發現，此部分已不失為「不起訴處分前已存
    在，但未經檢察官發現」之「新事實」。因此，公訴人以發現「新事實」再行起
    訴，應符合刑事訴訟法第二百六十條之規定，其起訴應屬合法，先予敘明。至於
    被告等人質疑公訴人所指八十五年度偵字第五九八五號偵查卷第一四四頁背面並
    無有關『擔保物之鑑定及估價』規定一節，公訴人之真意應係該頁之分層負責明
    細表應有『背面』，並非指原偵查卷第一四四頁背面即存有相關規定，此亦應併
    予指明。
貳、訊據被告乙○○、甲○○矢口否認有何上開犯行，被告乙○○辯稱：其作為總幹
    事，尊重承辦人員即共犯劉文龍、張瑩瑞、鄭國龍之專業，依據承辦人員之意見
    進行書面審核，並未作實質審查，且依據溪口鄉農會分層負責表徵信報告之核判
    並非總幹事，係信用部主任，另右揭貸款之估價，亦均遵照溪口鄉農會之相關規
    定辦理，並無違法之情形云云；被告甲○○則辯稱：秘書之工作僅係轉呈承辦人
    員之公文給總幹事核判，並未實質審查，且在劉文龍所承辦之尤川宗等人貸款案
    件，其在徵信報告並未核章，該貸款之審核與其並無關係云云。經查：
一、賴文財、王錦慧以王錦慧、王心名義借款部分：
（一）依上開嘉義縣溪口鄉農會於八十三年九月二十七日第十二屆理事會第十次會議
      通過之溪口鄉農會擔保品鑑價辦法（見八十七年度偵字第五二九一號偵查卷第
      七頁）第三條第一項第一目、第二目之規定，以商業區、住宅區、工業區之土
      地為擔保之放款，其額度最高不得超過市價之七成；地目「田」、「旱」以當
      年公告現值之百分之二百，但最高貸放值最高不得超過市價之七成，有該實施
      要點附於調查卷可稽。依其實施要點明定可依市價估價者惟商業區、住宅區、
      工業區，「特定農業區」並不在其列。而編定使用種類為「特定農業區」之甲
      種建築用地，因非商業區、住宅區、工業區之土地，則依該實施要點第三條第
      一項第二目規定，僅得依當年公告現值之百分之二百查估，且依該條目規定之
      文義解釋，僅於依當年公告現值之百分之二百計算放款額度時，超過該筆土地
      市價之七成時，始以不超過市價七成貸放，並非於依當年公告現值之百分之二
      百計算放款額度低於市價七成時，仍得依市價七成放款。被告等於本院審理時
      再提出七十五年一月三十日之分層負責明細表及八十二年四月二十五日溪口鄉
      農會第十二屆理事會第三次會議紀錄，主張核貸貨權責未到總幹事及祕書，惟
      該二資料均因溪口鄉農會於八十三年九月二十七日第十二屆理事會第十次會議
      決議而失效，故核貸基，仍應以溪口鄉農會於八十三年九月二十七日第十二
      屆理事會第十次會議決議為，被告上開辯解，尚無可採。
（二）本件貸款所提供之土地，依偵查卷附之土地登記簿謄本所載（見八十五年度偵
      字第五九八五號偵查卷第三四至三八頁、第五一至八五頁），其中嘉義縣溪口
      鄉○○段一六三號、一六三之一號及一六三之三號均為建地，編定使用種類為
      鄉村區乙種建築用地，則依上開實施要點第三條第一項第一目規定，雖可依市
      價之七成查估，惟同縣中埔鄉○○段一六號、一六之五號土地地目雖為建地，
      然既經編定使用種類為「特定農業區」甲種建築用地，並非為住宅區等之土地
      ，自不得依該實施要點第三條第一項第一目規定，依市價之七成查估；再同縣
      中埔鄉○○段一六之二號土地地目則為旱地，編定使用種類為「特定農業區」
      甲種建築用地，亦非住宅區之土地，則依該實施要點第三條第一項第二目規定
      ，僅得依當年公告現值之百分之二百查估，且依該條目規定之文義解釋，僅於
      依當年公告現值之百分之二百計算，放款額度超過該筆土地市價之七成時，始
      得以不超過市價七成貸放，並非於依當年公告現值之百分之二百計算放款額度
      低於市價七成時，仍得依市價七成放款，雖共犯即該貸款之承辦人鄭國龍於另
      案審理時辯稱：只要貸放金額均不超過市（時）價之七成，其餘鑑估方法應具
      彈性，及甲種建築用地可蓋鄉村住宅，非單純僅可供耕作之農地，估價上應類
      推比照住宅區建地價值，而認本件所提供之上開六筆土地均得依市價七成放款
      云云（見原審八十六年度易字第一三七號卷第二九頁），然此顯係故意曲解該
      實施要點。共犯鄭國龍於辦理前開貸款估價時，曲解該實施要點之規定，依其
      「自行認定之市價」估價，共犯張瑩瑞為信用部主任、被告甲○○為祕書、被
      告乙○○為有核定權之總幹事，其等均曾出席通過該實施要點之理事會，有該
      次會議紀錄附卷可稽（見原審八十八年度訴字第七０四號卷第六二四至六二五
      頁、本院九十年度上訴字第一三三一號卷第二四至三一頁），對於上開溪口鄉
      農會不動產鑑價實施要點應知之甚詳，竟仍予以審核通過及核准貸款，被告乙
      ○○、甲○○與共犯鄭國龍、張瑩瑞四人已有故意違規高估擔保品之嫌。況共
      犯張瑩瑞、鄭國龍對於彼等除本件貸款外，前所承辦之申貸案件，是否有依市
      價七成查估放款一節，共犯張瑩瑞於另案審理時供稱忘記了等語（見八十六年
      度易字第一三七號第一六一頁），共犯鄭國龍則供稱「經過理事會通過才可以
      ，以前沒有經通過，沒有」等語（同上卷第一六一頁）。則共犯鄭國龍、張瑩
      瑞二人前所承辦之申貸案件，既未經理事會通過，全無以市價七成查估放款，
      共犯張瑩瑞、被告乙○○亦未如此核准過，而對如此高額之貸款，何以如此輕
      易核准？何以獨厚本件賴文財以王心、王錦慧名義之申貸案，並於未經理事會
      通過，即率以市價七成核准放款，顯見被告甲○○、乙○○與共犯鄭國龍、張
      瑩瑞有高估土地讓賴文財取得不當貸款之意。
（三）又嘉義縣溪口鄉○○段一六三號、一六三號之一及一六三之三號土地於八十三
      年間公告現值每平方公尺為一千元（每坪為三千三百零六元），而同縣中埔鄉
      ○○段地號一六、一六之二、一六之五土地於八十三年間公告現值每平方公尺
      僅為二百六十元（每坪八百六十元），有地價証明書附於調查卷可稽（見八十
      七年度偵字第五二九一號卷第一八至一九頁）；而八十三年十二月二十日原地
      主張劉美枝出賣與賴文財（嗣經登記為王錦慧所有）之坐落嘉義縣溪口鄉○○
      段一六三號、一六三號之一及一六三之三號土地，每坪僅為二萬八千元；另八
      十三年十二月十四日原地主蕭金海出賣與賴文財之坐落嘉義縣中埔鄉○○段地
      號一六號、一六之二號、一六之五號土地（其中一六號、一六之五號登記為王
      錦慧所有，一六之二號則登記為賴文財所有），每坪出售價格則為「三萬六千
      元」，均「非以每坪六萬元之高價」出售，業據証人張劉美枝、及蕭金海之代
      理人許明環於另案偵查中証述明確（見八十五年度偵字第五九八五號偵查卷第
      一二二頁反面第九行起至一二三頁）；証人張劉美枝於另案審理時更証稱：伊
      並未與賴文財簽定調查卷附之八十三年十二月二十日買賣契約書等語（見原審
      八十六年度易字第一三七號卷第八二頁）；証人許明環於另案審理時亦証稱：
      調查卷附之八十三年十二月十四日買賣契約書並非伊與賴文財簽訂之買賣契約
      等語（見原審八十六年度易字第一三七號卷第一０二頁），顯見卷附（影本見
      八十七年度偵字第五二九一號偵查卷第一四至一七頁）之八十三年十二月十四
      日、同年月二十日之買賣契約書為「虛偽」；再証人即承辦本件貸款之代書林
      素琴亦証稱：八十三年十二月二十日賴文財與張劉美枝之買賣契約書為伊所寫
      ，當時張劉美枝並未在場，因賴文財告知依買賣雙方之意思書立契約書後，再
      要拿去給出賣人簽名等語（見原審八十六年度易字第一三七號卷第六二、八二
  頁），益証証人張劉美枝、蕭金海之代理人許明環之証述非虛。再者王心、王
      錦慧於貸得本件款項三個月後即停止繳息還本，經嘉義縣溪口鄉農會聲請臺灣
      嘉義地方法院民事執行處就上開六筆土地強制執行後，經該院於八十五年四月
      十六日函請嘉義縣政府鑑定該六筆土地之價格，其中嘉義縣溪口鄉○○段一六
      三號、一六三號之一及一六三之三號土地每平方公尺為四千五百元，即每坪一
      萬四千八百七十六元，而同縣中埔鄉○○段一六號土地每平方公尺僅為三千元
      ，每坪為九千九百十七元，有嘉義縣政府土地價格鑑定書附於臺灣嘉義地方法
      院八十四年度執字第三○二一號執行卷可憑（見該卷第一一至一三頁），均遠
      較上開八十三年十二月十四日、同年月二十日之買賣契約所載之每坪六萬元為
      低，顯見賴文財所提供之土地明顯高估。
（四）共犯鄭國龍雖於另案審理時供稱：其係依據王心等人提出之上開買賣契約書，
      再至現場詢問鄰近地主方文標，得知土地之市價每坪有七、八萬元，並不知上
      開買賣契約書每坪六萬元之價格為虛偽云云（見原審八十六年度易字第一三七
      號卷第一二二頁）。而証人方文標於原審另案審理時，雖到庭附合共犯鄭國龍
      之供詞，証稱共犯鄭國龍確有至現場查估，其告之鄰近土地之市價約七、八萬
      元等語（見原審八十六年度上易字第一三七號卷第一四０頁），但其對於共犯
      鄭國龍何時至現場查估何筆土地一節，則証稱：八十五年間鄭國龍曾至現場，
      至於鄭國龍查估之土地何筆，其不知道等語（見原審八十六年度上易字第一三
      七號卷第一四一頁），核與本件貸款時間為八十四年二、三月間已有不符，且
      証人方文標就共犯鄭國龍前往查估土地為何筆，竟証稱不知道（同上卷第一四
      一頁），其證言已難憑採；況農地與建地之市價相差甚距，此為眾所週知之事
      實，証人方文標竟証稱：農地與建地每坪均為七、八萬元等語（同上卷第一四
      一頁背面），更屬無稽，而為事後迴護共犯鄭國龍卸責之詞，不足採信。再者
      ，共犯鄭國龍為該農會擔任放款查估業務，就嘉義縣溪口鄉鄰近土地之價格應
      有所知悉，且於貸款時，借款人為求借得較多之款項，而於提出之買賣契約書
      為虛偽之記載，亦非不可能，故買賣契約書並不得作為估價之唯一依據，共犯
      鄭國龍對此應知之甚詳；再共犯鄭國龍既職司放款之查估業務，應知依嘉義縣
      溪口鄉農會擔保品鑑價辦法實施要點之規定，旱地需以公告現值百分之二百鑑
      價，且鑑價係現值查估等情，亦為被告鄭國龍於偵查中供明在卷（見八十五年
      度偵字第五九八五號卷第十六頁第六行起）。況王錦慧等提供擔保之上開之六
      筆土地之公告現值與提出之買賣契約書所載之每坪六萬元之價格相差甚多，且
      本件貸款金額甚鉅，共犯鄭國龍竟僅憑該買賣契約書，而未向原地主即該買賣
      契約書之出賣人張劉美枝、蕭金海查証，亦未查詢上開六筆土地鄰近土地之買
      賣現況或成交情形，並曲解前開嘉義縣溪口鄉農會擔保品鑑價辦法實施要點第
      三條第一項第一目、第二目之規定，即率以認定該六筆土地之市價每坪均為六
      萬元，更以該六筆土地三年後之價值查估，並於不動產調查表上記載嘉義縣溪
      口鄉○○段一六三號、一六三號之一及一六三之三號每坪十萬元，而同縣中埔
      鄉○○段地號一六、一六之二、一六之五土地每坪更高達十二萬元，再再與常
      情相違背，故意高估之痕跡，昭然若揭。何況共犯鄭國龍亦稱擔保之土地在溪
      口鄉之村莊之外面不熱鬧之地方，其餘對上開貸款案審核之共犯張瑩瑞與被告
      甲○○、乙○○均為溪口鄉人，被告乙○○於另案審理時亦稱自出生即住於溪
      口鄉，甚至稱其亦覺得奇怪（見本院八十六年度上易字第二五一四號卷第九一
      至九二頁），而其與被告甲○○、共犯張瑩瑞竟對共犯鄭國龍核估每坪土地估
      價高達十萬元不以為忤而仍予審核通過，若謂其等無損害該農會之利益，而與
      王錦慧、賴文財等人有共同之犯意聯絡，孰能置信？
（五）共犯張瑩瑞身為該農會信用部主任，職司放款業務，被告甲○○為祕書、被告
      乙○○為總幹事，身居要職，其等曾出席通過該實施要點之會議，對於上開溪
      口鄉農會鑑價辦法應知之甚詳，已如前述。被告張瑩瑞於另案偵查中自承：旱
      地需以公告現值百分之二百鑑價，並有責任審核等情（見八十五年度偵字第五
      九八五號卷第十八頁第四行起至反面第七行止）；而且依據溪口鄉農會八十八
      年十二月二十八日八八溪信字第三五二二號函文所示，該農會八十二年所定之
      擔保品估價辦法，內容易引起誤解，遂於八十五年重新修訂文詞，再詳實陳述
      ，因此，八十二年與八十五年二者規定之估價辦法係一致，依據該函文所附之
      「嘉義縣溪口鄉農會辦理放款擔保品評估、檔案管理處理辦法」內附之放款分
      層負責表規定，有關擔保物之鑑估，秘書有審核權，總幹事有核定權，此有上
      開函文與所附之分層負責表各一份在卷可查（見原審八十八年度訴字第七０四
      號卷第三五至三六頁、第七０頁背面）；且共犯張瑩瑞、鄭國龍於原審審理時
      ，原審提示被告甲○○所提出之溪口鄉農會貸款流程圖、權責劃分辦法等資料
      令其等表示意見時，亦均供稱：總幹事對於貸款、估價均有實質審查權，主辦
      出去估價之結果或貸放與否，總幹事或秘書均有審查權，如認為不妥，均可退
      件等語（見原審卷第一００頁）；而被告乙○○亦自承：如認為不合理，可請
      主辦重新辦理調查、徵信，如發現有違農會規定，可退件等語（見原審卷第八
      九至九０頁）、被告甲○○亦供承：如知悉違背規定，會向總幹事呈報等語（
      見原審卷第九０頁），足見被告乙○○、甲○○絕非如其等所辯，對於承辦人
      員所為之擔保品鑑價結果僅作形式審查而無實質審查權利。至於被告甲○○、
      乙○○於另案偵查中所提出之分層負責明細表，其係八十四年五月二十五日方
      經該農會第十二屆第十四次理事會核定實施，時間在上開貸款之後，可否適用
      ，非無疑問；且被告乙○○、甲○○二人於原八十五年偵字第五九八五號案件
      偵查中所提供之分層負責明細表內容，有所疏漏，已如前述，實際上該分層負
      責明細表，除載徵信調查報告之分析研判，應由部門主管（即信用部主任）核
      定外，亦載明調查報告之編制、調查及鑑價需由信用部主任、祕書審核後，由
      總幹事核定；二百萬元以上之放款，總幹事有核定權，秘書亦有審核權，此有
      嘉義縣溪口鄉農會信用部業務分層負責明細表在卷足徵（見本院八十六年度上
      易字第二五一四號卷第一六頁、第二一頁背面），因此，縱依被告乙○○、甲
      ○○二人原於八十五年度偵字第五九八五號案件偵查中所提出分層負責明細表
      ，亦無法對被告二人為有利之認定。
（六）參諸命共犯鄭國龍、張瑩瑞於另案審理時所提出之該農會近年貸放資料，經詳
      閱結果，苟借款地為「旱」地其評估單價均僅為公告現值之一倍餘至二倍餘，
      而其他非「旱」地其評估單價亦僅為公告現值之一倍（有部分評估價亦少於公
      告現值）至三倍餘，有曾加來等人之借款資料附卷足憑（見八十五年度偵字第
      五九八五號卷第一四六至一六一頁），而本案共犯鄭國龍等人就王心、王錦慧
      二人之借貸其評估單價竟高達公告現值之十三倍至五十七倍不等，顯已違反上
      開農會決議，有為王錦慧、賴文財等人不法利益之意圖，而貸予超過農會原本
      所允許之範圍，其等有超貸行為，洵堪認定。再參以臺灣嘉義地方法院就上開
      六筆土地原公告拍賣底價為二千六百七十六萬一千元，嗣經嘉義縣溪口鄉農會
      請求依其貸放價格，核定底價（四千三百九十五萬六千元），加以拍賣，有該
      農會之八十五年五月九日聲請狀、八十五年五月二十日執行訊問筆錄、臺灣嘉
      義地方法院民事執行處拍賣公告附於該院八十四年度執字第三○二一號執行卷
      可稽（見該卷第一四至一八頁、第三０至三二頁），則共犯張瑩瑞於另案審理
      時供稱因臺灣嘉義地方法院核定拍賣底價總價為四千三百九十五萬六千元，遠
      超過王心等人向農會借款之總額三千八百五十萬元，顯然無損及農會之權益云
      云（見原審八十六年度易字第一三七號卷第三四頁背面），顯屬倒果為因，而
      難憑採。況本件之拍賣程序，迄今無人應買，為被告等所自承，則因拍賣不成
      立，下次拍賣按前次價依法減百分之二十，則如能拍賣成立，其拍賣價格，仍
      不足借貸額，益彰顯被告等均致生損害於農會，殆無疑義。
（七）末查賴文財於辦理貸款期間曾偕同民雄鄉農會祕書陳榮燦至溪口鄉農會拜訪祕
      書甲○○，甲○○當時並有將被告鄭國龍、張瑩瑞叫去其辦公室，此業經證人
      陳榮燦於另案審理時供證在卷（見本院八十六年度上易字第二五一四號卷第一
      三四頁），並為共犯鄭國龍、張瑩瑞所供認（同上卷第一五一頁），復為被告
      甲○○所不爭執（見原審卷第九二頁）。而衡之常理，若非賴文財與溪口鄉農
      會關係良好，焉能以其妻、岳父之名義借款，自己不必出名，該農會即准予申
      請數額達「三千八百五十萬元」之借款，又被告甲○○既將賴文財介紹給張瑩
      瑞、鄭國龍，顯見賴文財於貸款時不管係透過民雄鄉農會祕書陳榮燦之介紹，
      或本身之交情，其與農會祕書甲○○之關係非淺，足見被告甲○○、乙○○與
      共犯鄭國龍、張瑩瑞就本件高估、超貸予賴文財之情事，應有犯意之聯絡及行
      為之分擔。
（八）綜上所述，被告張瑩瑞、鄭國龍及甲○○、乙○○違反規定而超額放、貸款致
      生損害於農會，已至為灼然，此外，並有借款申請書、鑑價辦法實施要點、不
      動產調查表、地價證書、借據影本附於調查卷可証（見八十七年度偵字第五二
      九一號卷第三至四頁、第七至二五頁），足見被告乙○○、甲○○所辯均難採
      信，事證明確，被告乙○○、甲○○二人之犯行，均堪認定。
二、尤川宗以其自己、邱菜心、邱明彰及李天賜名義貸款部分
（一）依上開溪口鄉農會鑑價辦法第三條第一項第一目、第二目之規定「以商業區、
      住宅區、工業區之土地為擔保之放款，其額度最高不得超過市價之七成。」「
      地目『田』、『旱』以當年公告現值之百分之二百，但最高貸放值最高不得超
      過市價之七成。」，足見依該鑑價辦法，明定可依市價估價者，僅限於商業區
      、住宅區、工業區始得為之，「特定農業區」並不在其列。是編定使用種類為
      「特定農業區」之甲種建築用地，因非商業區、住宅區、工業區之土地，則依
      該鑑價辦法第三條第一項第二目規定，僅得依當年公告現值之百分之二百查估
      ，且依該條目規定之文義解釋，僅於依當年公告現值之百分之二百計算放款額
      度時，超過該筆土地市價之七成時，始以不超過市價七成貸放，並非於依當年
      公告現值之百分之二百計算放款額度低於市價七成時，仍得依市價七成放款甚
      明。本件貸款共犯尤川宗所提供之土地，依卷附之土地登記簿謄本所載（見本
      院八十八年度訴字第七０四號卷一第一四三至二三五頁），其中嘉義縣番路鄉
      ○○段六三四之二○四、之二○五地號土地為建地，但土地使用分區經編定使
      用種類為「農業區」，有嘉義縣番路鄉公所八十三年九月二十二日嘉番鄉建字
      第八三○○六六九一號簡便行文表附放款申請書檔案卷可稽（見本院九十年度
      上訴字第一三三一號卷外放資料），該兩筆土地並非為住宅區等之土地，要為
      明確，而其餘土地地目均為「田」或「旱」，亦有嘉義縣番路鄉公所八十三年
      九月二十二日嘉番鄉建字第八三○○六二六八號簡便行文表附放款申請書檔案
      卷可稽（同上外放資料）。是以共犯尤川宗所提供之土地均不得依溪口鄉農會
      鑑價辦法第三條第一項第一目規定，依市價之七成查估，應依該鑑價辦法第三
      條第一項第二目規定，僅得依當年公告現值之百分之二百查估，且依該條目規
      定之文義解釋，僅於依當年公告現值之百分之二百計算放款額度時，超過該筆
      土地市價之七成時，始得以不超過市價七成貸放，並非於依當年公告現值之百
      分之二百計算放款額度低於市價七成時，仍得依市價七成放款。又一般理事會
      決議章程，如有所修正或變更時，由其會議主管轉知其股部承辦人員，有溪口
      鄉農會九十一年七月十一日九十一溪信字第二九七九號函（說明三）在卷可稽
      （見本院九十年度上訴字第一三三一號卷二第二四頁），且田、旱（估價）是
      依照開會的決定後交給總幹事去執行，一般均照理事會的決定去執行，業據證
      人即第十二屆理事長蔡順吉到庭證述屬實（同上卷第四八頁），共犯劉文龍為
      放款承辦人員對此應無不知之理。雖溪口鄉農會又函稱擔保品鑑價辦法實施要
      點第三項估價辦法部分，本義為除了用公告現值估價外，亦得以市價計算，但
      貸放值不得超過市價七成，讓人誤解只能以公告現值計算，固有溪口鄉農會九
      十一年七月十一日九十一溪信字第二九七九號函（說明四）在卷可稽（同上卷
      第二四頁），惟與其所述文義不合，要難執為得按市價評估之依據。又共犯劉
      文龍雖亦主張依慣例為如此貸放云云，並提出多份土地調查表，然查上開溪口
      鄉農會於八十三年九月二十七日第十二屆理事會第十次會議通過之「溪口鄉農
      會鑑價辦法」，係至八十五年一月二十五日始予修改（同上卷第七六頁），共
      犯劉文龍所提出之溪口鄉農會不動產調查表，多為八十年，或為八十二年，或
      為八十三年九月二十六日，或為八十三年三月七日，或為八十五年五月間均不
      足為憑，雖有部分係在該期間內之調查表，且該案件縱已履行即無所謂損害於
      農會之可言，均與本件情況不同，自難比附援引。
（二）況據共犯劉文龍於另案審理時供稱：我是依尤川宗所交付給我有關台鳳公司與
      尤川宗、沈振和、鍾魏玉等人所訂定的買賣合約書對六三四之二○四、六三四
      之二○五號二筆建地，以每坪十萬元，六三四之一八八等農地以每公頃三千萬
      元，做為市價參考，給予放貸，我是依尤川宗提供六三四－一八四每坪九萬八
      千元做參考（八十三年十月借貸所提供）云云（見本院九十年度上訴字第一三
      三一號卷一第一二三頁）。然查共犯尤川宗於另案審理時供稱：我們先提供我
      們與巫木源的買賣契約書給農會看，他們說不符合土地的移轉情形，要求我們
      再提供契約書等語（見原審八十八年度訴字第七０四號卷第六四０頁），此為
      被告劉文龍所是認（同上卷第六四○、六四一頁），並供稱：因尤川宗已有提
      供買賣資料，是我要求他們提供更多資料（同上卷第二七頁），核與共犯尤川
      宗所供：「該三份契約書是辦貸款時提出」（見八十八年度偵字第六一五○號
      卷第三十頁反面），「（問：承辦人要你提供買賣合約書？）是的」「（問：
      你有承認那份合約書是假的？）是的」「（問：乙○○當時知道此事？）他知
      道」（見原審八十八年度訴字第七０四號卷第二六頁）等語，尚屬相符。足見
      共犯尤川宗所提供沈振和等人之買賣契約書是否實在，已有可疑。且就所提出
      之三份契約書以觀（見八十八年度義法字第八八二二二號調查站卷第六九至七
      八頁），該三份契約之第一頁承買人均係巫木源先生，而契約書末頁訂約人乙
      方（亦即承買人）則分別為尤川宗、鍾魏三、沈振和，足見該契約書虛偽，以
      肉眼即可判知其為不實，而共犯劉文龍係負責徵信工作之人，竟完全無視於該
      三份契約前後承買人姓名之不同，其違背職務之情形甚明。又上開契約內所約
      定之價額，亦多有不符之處，如台鳳公司與尤川宗間之八十二年十二月三日之
      買賣契約書，約定每坪十萬元，總價二千七百九十二萬元，惟依該份買賣契約
      書所記載買賣不動產合計○．一一○四公頃，若以每坪十萬元計算，合計價格
      應為三千三百三十九萬六千元，而非契約書所寫之總價；另台鳳公司與鍾魏玉
      間之八十三年十一月二十日之買賣契約書，約定每台甲三千萬元，總價三千三
      百三十九元，惟依該買賣契約書所記載買賣不動產合計一．八○四公頃，若以
      每台甲三千萬元計算，合計應為七千零八十九萬七千二百元，而非契約書所寫
      之總價；再台鳳公司與沈振和間之八十三年十一月二十日之買賣契約書，約定
      每台甲三千萬元，總價五千二百三十八萬元，惟依該買賣契約書所記載買賣不
      動產合計○．九○二九公頃，若以每台甲三千萬元計算合計應為三千五千四十
      八萬三千九百七十元，而非契約書所寫之總價，此等顯而易見之瑕疵，共犯劉
      文龍自難諉為不知。況共犯尤川宗於調查中亦證述上開十四筆土地係其向巫嘉
      芳購得，其曾提出與巫嘉芳間之買賣契約供農會為貸放額度之參考等語（同上
      調查站卷第五八頁），已如前述，是共犯劉文龍自應知悉尤川宗、鍾魏玉、沈
      振和三人並非直接與台鳳公司成立買賣契約，其竟未探究台鳳公司究係與何人
      以何價格成立買賣契約，率以共犯尤川宗所提出明顯可知為虛偽之三份契約書
      上之成交價格，為市價之參考標準，顯有可議，其上之買賣價格即不足為市價
      多寡之標準，共犯劉文龍稍加注意，即可知悉，是共犯劉文龍所稱：不知該三
      份契約書係虛偽云云，不足採信。
（三）財團法人中華民國企業技術鑑定委員會（簡稱中華鑑定委員會）於鑑定系爭嘉
      義縣番路鄉○○段六三四之一九九號農地之報告書，該報告書係於八十八年四
      月三十日鑑定該年度四月下旬之價格，依八十七年度之公告現值每平方公尺四
      百八十二元（見原審八十八年度訴字第七０四號卷第三三九頁、三八七頁），
      與八十四年一月間之公告現值每平方公尺三百三十二元，已有大幅提高（約提
      高百分之四五），難作為八十四年價格之依據。且該鑑定報告大多係依附近土
      地之待售價為參考，待售價格含有出賣人主觀之意見存在，不能作為客觀價格
      之評斷。
（四）又系爭不動產經臺灣嘉義地方法院函請嘉義縣政府鑑定結果，依八十七年十月
      八日八七府地價字第一二三八四號函鑑定六三四之一八九、之二０三號各為二
      千元、未具字號函鑑定六三四之一九九、二○○、二○一、二○二號各為二千
      元、八十七年六月二十四日八七府地價字第七五六○五號函鑑定六三四之二○
      四、二○五號各為七千元、八十七年十月八日八七府地價字第一二四四八八號
      函鑑定六三四之一九○、一九一、一九七、一九五號各為二千元，有各該鑑定
      函附臺灣嘉義地方法院民事執行處八十七年度執字第四八七０、四八六九、一
      四○二、四八七一號卷宗可稽，然於八十七年間公告現值業已調高為四八二元
      ，有嘉義縣竹崎地政事務所八十九年一月二十五日八九嘉竹地一字第三七七號
      函附地價證明書在卷可稽（見原審八十八年度訴字第七０四號卷第一四三頁、
      二○三至二五四頁），已難遽作比較，然此仍低於共犯劉文龍於八十四年間所
      核估之三千元之價值，顯然本件貸款對擔保土地價值有高估情形。共犯劉文龍
      雖於另案審理時抗辯應以法院定拍賣之價格，惟按法院核定拍賣價格，往往參
      考債權人及債務人主觀之意見，尚不得認為客觀標準，所辯要無可採。
（五）共犯尤川宗於另案審理時雖辯稱：系爭六三四之一九四、一九五、一八九、一
      九一號農地，於八十三年至八十五年間，先後以每坪三萬元至四萬元（即每平
      方公尺九千元至一萬二千元）不等之價格出售予郭明火、林玉珠、蔡永成、鄭
      朝米等人，雖提出買賣契約正本五份、付款明細表一張為憑（見原審八十八年
      度訴字第七０四號卷第四三七至四五二頁），觀諸契約書全文對於該不動產買
      賣均係就整塊土地之部分出售，且據證人郭明火、林玉珠於另案審理時結證稱
      ：「（你們當初有向尤川宗買房子或買地？）買地及房子，買時房子已蓋好，
      我們另外也有買旁邊的農地。當時農地不能辦過戶，現在已可以了，所以我們
      在補辦農地過戶。我們農地一直都有在使用。農地上我們約在三、四年前蓋房
      子。現在也在補辦保存登記；庭呈五張照片，照片中的磚造樓房是原來向尤川
      宗買的，樓房旁空地是事後向尤川宗購買的空地。農地上我們自行起造小木屋
      。當初農地有交給我們使用，但所有權沒移轉，現在補辦所有權移轉；（提示
      土地買賣契約三份、明細表一份，是否你們所簽？是，付款明細表正確，契約
      內的簽名是我簽的」等語（見原審八十八年度訴字第七０四號卷第五四０至五
      四一頁；庭呈之照片同上卷第六００頁），亦係其等因購買房子後就旁邊的農
      地一併買受，得以利用之空間擴大，自有其特定經濟上之利用價值，殊難作為
      客觀價值之憑斷。
（六）共犯劉文龍雖又於另案審理時辯稱：有問過借款人借款用途等云云（見原審八
      十八年度訴字第七０四號卷第六三八、六四七頁），惟證人鍾魏玉於另案審理
      時證稱：「我沒有配合農會人員去現場訪價」「（問：農會承辦員有無問你貸
      款資金用途？）沒有，我的經濟狀況也沒有問，我只是簽名蓋章，其他沒有問
      什麼。」（見原審八十八年度訴字第七０四號卷第二九頁）；證人沈振和於另
      案審理時證稱：：「沒有會同農會人員去訪價」「（問：有沒有問你資金作何
      用途？）沒有，只有建設公司拿來給我簽名蓋章，沒有接洽過他們。」（見本
      院八十八年度訴字第七０四號卷第二九頁反面）；證人邱菜心於另案審理時證
      稱：「（問：農會職員有沒有問你資金作何用途？）沒有」「（問：有沒有問
      你如何還錢？）沒有」「（問：有沒有問你每月收入多少？）沒有」「（問：
      八十四年間你做何事？）都沒有做事，我有在家做國術館，每月約三、五千元
      ，其他沒有收入」「（問：農會有沒有問過你們收入情形，資金用途？）沒有
      」（同上卷第一三九頁）；證人李天賜證稱：農會也沒有人來問我貸款內容及
      收入有多少（同上卷第三四七頁反面）「我做工的，在工廠做的平均八十四年
      間一個月二萬多元（同上卷第三四八頁反面）」；證人邱明彰於另案審理時證
      稱：「（問：有沒有問你如何還錢？）沒有」（同上卷第一三九頁）（八十四
      、八十五年間）我在做工，雜工，有時有做，有時沒有做，有做時一天工資一
      千五百元，當時我的收入只有這樣」「農會都沒有來向我問過我收入情形，其
      他人也沒有問過收入情形」「（問：當時你有沒有向農會稱因購買農地，資金
      不足，才去貸款？）沒有」（同上卷第一三八頁正反面）「（問：農會有沒有
      問過你們收入情形，資金用途？）沒有」（同上卷第一三九頁反面）等各語，
      足見共犯劉文龍未經確實調查，有故為不實核估之情事。至於共犯劉文龍之估
      價與實際核貸金額，雖有差異，惟估價不實，已足影響核貸之金額，尚不能以
      核貸金額較低，遽謂不足以生損害，所辯自無可採。
（七）本件登記於沈振和名下之嘉義縣番路鄉○○段六三四之一九○、一九一、一九
  五、二○一地號農地及登記於鍾魏玉名下之嘉義縣番路鄉○○段六三四之一八
      八、一八九、一九四、一九七、一九九、二○○、二○二、二○三地號農地及
      共犯尤川宗提供其所有之嘉義縣番路鄉○○段六三四之二○四、二○五地號等
      十四筆土地，於八十四年一月間之公告現值，均為每平方公尺三百三十二元（
      每坪一千零九十七元五角），有地價證明書附卷可稽（見原審八十八年度訴字
      第七０四號卷第二三六至二五四頁）。共犯劉文龍明知上開十四筆土地，於八
      十四年間之公告現值均為每平方公尺三百三十二元，竟以上開虛偽之不動產買
      賣契約書為基準，濫以核估，且明知估價應以公告現值為基準，卻逕行核估上
      開農地每平方公尺三千元、建地每平方公尺三萬三千零五十七元，並將此不實
      之事項，予以登載於業務上製作之溪口鄉農會業務上製作之溪口鄉農會不動產
      調查表上，並持以審核、貸放，並故意規避該實施要點之規定，依其「自行認
      定之市價」估價，已如前述。而迄九十一年七月間，邱菜心尚欠一千四百萬元
      ，及自八十六年十二月十六日起算違約金遲延利息、邱明彰尚欠一千二百五十
      萬元，及自八十六年十二月十六日起算違約金遲延利息、李天賜尚欠七百八十
      七萬五千元，及自八十七年六月十九日起算違約金遲延利息、尤川宗尚欠一千
      萬元，及自八十五年十二月十六日起算各違約金遲延利息，有溪口鄉農會九十
      一年七月十一日溪信字第二九七九號函（說明五）暨所附貸款明細表附卷可稽
      （見本院九十年度上訴字第一三三一號卷二第二四至三五頁，尤川宗另積欠四
      百六十三萬元部分係另筆借貸）。雖經溪口鄉農會執行拍賣但均無效果，各發
      給債權憑證，有調取之臺灣嘉義地方法院八十七年度執字第四八六九、四八七
      一、四八七○號民事執行卷所附債權憑證可稽（見原審八十八年度訴字第七０
      四號卷第五０五頁至五一０頁），均足以生損害於溪口鄉農會，而使尤川宗得
      有不法利益，甚為明灼。
（八）又共犯張瑩瑞為信用部主任、被告乙○○為有核定權之總幹事，其等曾出席通
      過上開鑑價辦法之會議，不可能不知該鑑價辦法規定，且被告乙○○對於上開
      尤川宗等人貸款之擔保品估價與貸款之准許與否，有實質審查權，均已如前述
      【參理由欄貳之一之（四）】，另放款之准許與否，承辦人與審核或核定該貸
      款者，其等考慮之項目除擔保品之價值外，債務人、保證人還款財源充分與否
      等項，均在其風險評估之內，本件共犯劉文龍對於擔保品之估價有違溪口鄉農
      會作業規定，且有明顯高估之情形，已如前述，另共犯尤川宗以其自己、邱菜
      心、邱明彰及李天賜為借款名義人所申貸之貸款，其中鍾魏玉擔任邱菜心、邱
      明彰、李天賜三筆合計四千零五十萬元貸款之連帶保證人；沈振和擔任邱菜心
      、李天賜二筆合計二千八百萬元貸款之連帶保證人；邱菜心、邱明彰及尤川宗
      三人均既為借款人，又為連帶保證人，所負擔之債務金額總計分別達二千四百
      萬元、二千六百五十萬元、二千四百萬元，有上開農貸借據影本四份在卷可稽
      （見調查站卷第九四至九七頁），而證人邱明彰於另案審理時證稱：其在作工
      ，有時做，有時沒做，一天工資一千五百元，當時只有這項收入，農會均未向
      其問過收入情況等語（見八十八年度訴字第七０四號卷第一三八至一三九頁）
      、證人邱菜心則證稱：其每月收入約三、五千元，其他無收入，農會沒問過其
      收入等語（同上卷第一三九頁），而證人沈振和更證稱：其不認識貸款人，與
      連帶保證人鐘魏玉等人亦均不認識等語（見同上卷第六三八頁），足見上開尤
      川宗等人之貸款，不僅貸款名義人、連帶保證人不具還款能力，連帶保證人與
      貸款名義人間亦有相互保證之情形，上開貸款之不合理與風險，顯而易見，被
      告乙○○職司農會要職，且辦理貸款事宜多年，對於上開貸款之不合常理情況
      ，絕無不知之理，被告乙○○竟未詳予審核，率予核定貸款五千餘萬元予完全
      不具還款能力之人，若謂無背信之故意，孰能置信。況且被告乙○○以其子女
      黃旭志、黃慧姬名義入股共犯尤川宗所經營之雄邦建設，此為被告乙○○（見
      原審卷第一七一頁）與共犯尤川宗（同上調查站卷第五五至五六頁）所自承，
      則被告乙○○對於尤川宗上開貸款之擔保土地實際價格、連帶保證人、貸款名
      義人之狀況應亦知之甚詳，而其竟仍無視上開貸款之不合理狀況與風險，率予
      核定貸款，其與共犯尤川宗間有犯意聯絡、行為分擔甚明。
三、綜上所述，被告乙○○、甲○○有關其等二人對於溪口鄉農會貸款僅有形式審查
    權之辯解，難以採信。又被告二人與共犯張瑩瑞、鄭國龍、賴文財、王錦慧等人
    共犯犯罪事實欄一之（一）所示之犯行；被告乙○○與共犯張瑩瑞、劉文龍、尤
    川宗共犯犯罪事實欄一之（二）所示之犯行，分別經本院八十六年度上易字第二
    五一四號刑事判決、九十年度上訴字第一三三一號刑事判決確認在案，有上開判
    決書二份在卷可參，益徵被告二人之犯行灼然。是本件事證明確，被告乙○○、
    甲○○二人右揭犯行，應足認定。
四、公訴意旨另以被告甲○○就尤川宗貸款亦有意思聯絡，就該部分犯罪亦為共犯等
    語。被告甲○○對此雖辯稱：共犯尤川宗上開貸款係農業貸款，其不須核章云云
    ，查，上開貸款之申請書上僅有劉文龍、張瑩瑞、乙○○核章，未見農會秘書之
    核章欄，則不能證明被告甲○○參與本件犯行，被告甲○○此部分辯解，應可採
    信，因公訴人認此部分與賴文財等貸款部分為連續犯裁判上一罪關係，爰不另為
    無罪諭知。
、核被告乙○○、甲○○與共犯張瑩瑞、鄭國龍就辦理犯罪事實欄一之（一）所示
    王心等人之貸款所為之犯行，均係犯刑法第二百十六條、第二百十五條之行使業
    務上登載不實文書罪及同法第三百四十二條第一項之背信罪；被告乙○○與共犯
    張瑩瑞、劉文龍就辦理犯罪事實欄一之（二）所示尤川宗等人貸款所為之犯行，
    均係犯刑法第二百十六條、第二百十五條之行使業務上登載不實文書罪及同法第
    三百四十二條第一項之背信罪。又按因身分或其他關係成立之罪，其共同實施或
    教唆幫助者，雖無特定關係，仍以共犯論，刑法第三十一條第一項定有明文。查
    賴文財、王錦慧及尤川宗雖非為溪口農會處理事務之人，惟該三人係前開貸款之
    實際貸款人，且均有利用人頭貸款之情形，故賴文財、王錦慧與被告乙○○、甲
    ○○、另案被告張瑩瑞、鄭國龍等人就犯罪事實欄一之（一）所示之犯行；尤川
    宗與被告乙○○、另案被告張瑩瑞、劉文龍等人就犯罪事實欄一之（二）所示之
    犯行，彼此間均有犯意聯絡，行為分擔，均為共同正犯。又被告乙○○先後多次
    行使業務上登載不實文書與背信犯行，均時間緊接，方法雷同，所犯均係構成要
    件相同之罪名，顯係基於概括犯意為之，均應依刑法第五十六條連續犯規定論以
    一罪，並均依法加重其刑。又被告乙○○所犯連續行使業務登載不實文書罪與連
    續背信罪間，被告甲○○所犯行使業務登載不實文書罪與背信罪間，均有方法、
    結果之牽連關係，應分別從一重之連續背信罪背信罪處斷。
肆、原審對於被告乙○○部分，適用刑法第二十八條、第五十六條、第三十一條第一
    項、第三百四十二條第一項、第二百十六條、第二百十五條、第五十五條、罰金
    罰鍰提高標準條例第一條前段，並審酌被告乙○○為溪口農會總幹事，對於放款
    業務有最終決定權，竟不思正派經營，而與賴文財、王錦慧及尤川宗等人本件人
    頭戶貸款案，致溪口農會受有重大損害，量處有期徒刑一年六月，本院核其認事
    用法俱無不合，量刑亦稱妥適，被告乙○○上訴意旨否認犯罪，指摘原判決不當
    ，並無可取，為無理由，應予駁回。
伍、原審就被告甲○○部分，予以論罪科刑，固非無見，惟被告甲○○就尤川宗貸款
    部分，未在貸款申請書上核章，此外亦查無證據證明其曾參與，從而被告甲○○
    亦無此部分犯行，且即非連續犯，原判決誤認被告甲○○亦有此部分犯行，並論
    以連續犯，自有未洽，被告甲○○對此部分上訴意旨，亦否認犯罪指摘原判決不
    當，為有理由，應予將原判決關於被告甲○○部分予以撤銷改判，爰審酌被告甲
    ○○雖為幕僚，但對賴文財等放款案曾口頭授意，明知該些人頭戶貸款與作業規
    定不符，竟仍予以核可，且在檢察官偵查過程中，復提出不全之分層負責表以圖
    卸責，顯無悔意及該違法貸款影響金融秩序甚鉅等一切情狀，量處有期徒刑八月
    ，以示懲儆。
據上論結，應依刑事訴訟法第三百六十八條、第三百六十九條第一項前段、第三百六
十四條、第二百九十九條第一項前段、刑法第二十八條、第三十一條第一項、第三百
四十二條第一項、第二百十六條、第二百十五條、第五十五條，罰金罰鍰提高標準條
例第一條前段，判決如主文。
本案經檢察官吳萃芳到庭執行職務。
中    華    民    國      九十三      年      五      月        五      日
                                  臺灣高等法院臺南分院刑事第三庭
                                      審判長法官  陳    義    仲
                                            法官  宋    明    蒼
                                            法官  楊    子    莊
右正本證明與原本無異。
不得上訴。
                                      法院書記官  王    全    龍
中    華    民    國      九十三      年      五      月      十        日
附錄：本判決論罪科刑法條
刑法第二百十五條：從事業務之人，明知為不實之事項，而登載於其業務上作成之文
                  書，足以生損害於公眾或他人者，處三年以下有期徒刑、拘役或
                  五百元以下罰金。
刑法第二百十六條：行使第二百十條至第二百十五條之文書者，依偽造、變造文書或
                  登載不實事項或使登載不實事項之規定處斷。
刑法第三百四十二條第一項：為他人處理事務，意圖為自己或第三人不法之利益或損
                          害本人之利益，而為違背其任務之行為，致生損害於本
                          人之財產或其他利益者，處五年以下有期徒刑、拘役或
                          科或併科一千元以下罰金。
